【裁判字號】    98,訴,1322
【裁判日期】    991231
【裁判案由】    侵權行為損害賠償
【裁判全文】
臺灣高雄地方法院民事判決              98年度訴字第1322號
原      告  陳紫瑄
訴訟代理人  焦文城律師
            施秉慧律師
複代理人    蔡志宏律師
被      告  張凱楠
訴訟代理人  盧世欽律師
被      告  潘景玉即通揚企業行
訴訟代理人  薛宏斌
            吳佳穎
            莊喬能
上列當事人間因過失傷害案件（97年度審交簡字第32號），原告
提起刑事附帶民事訴訟請求損害賠償（97年度審交簡附民字第2
號），經刑事庭裁定移送審理，本院民國99年12月23日言詞辯論
終結，判決如下：
    主    文
被告應連帶給付原告新台幣玖拾陸萬伍仟壹佰捌拾捌元，及均自
民國九十七年二月十六日起至清償日止，按週年利率百分之五計
算之利息。
原告其餘之訴駁回。
訴訟費用由被告連帶負擔十分之三，餘由原告負擔。
本判決第一項於原告以新台幣參拾貳萬貳仟元為被告供擔保後得
假執行。但被告如以新台幣玖拾陸萬伍仟壹佰捌拾捌元為原告預
供擔保後得免為假執行。
原告其餘假執行之聲請駁回。
    事實及理由
一、原告主張：被告張凱楠受僱於被告潘景玉即通揚企業行，於
    民國96年6 月9 日15時35分許，駕駛被告潘景玉即通揚企業
    行所有車號Z6-468號自用大貨車，沿高雄市○○○路由東往
    西方向行駛，行經該路與廣東二街之交岔路口，欲左轉進入
    廣東二街時，因未注意車前狀況及轉彎車未讓直行車先行之
    過失，撞及沿高雄市○○○路由西往東方向由原告所騎乘之
    車號YF8-232 號重型機車，致原告人車倒地，受有右上頷股
    及眼底骨折、右股骨幹骨折、右掌第五掌骨及第二指第三指
    節骨折、右腓骨骨折、腹部撞擊致肝臟裂傷、下排門齒脫落
    兩齒、右眼結膜下出血、右膝撕裂傷4 公分及多處擦傷之傷
    害，被告張凱楠所涉業務過失傷害罪部分，業經法院判處罪
    刑確定在案。原告因此支出醫療費用新台幣（下同）423,22
    6 元、看護費用90 0,000元、購買藥碘棉棒及輪椅等增加生
    活上需要之費用27 ,114 元、往返醫院交通費用33,640元，
    且預估尚須支出右大腿外側除疤之醫療費用80,000元，又原
    告就讀護理學校畢業後可至醫療院所擔任護士，以護士之基
    本薪資每月26,000元計算，原告因本件車禍須休學無法如期
    畢業工作而受有1 年之工作損失312,000 元，另原告因本件
    車禍歷經數次重大手術，身心所受痛苦非言語可以形容，對
    學業、工作、家庭生活已造成極大影響，請求被告賠償慰撫
    金1,200,000 元。又被告張凱楠受僱於被告潘景玉，因執行
    職務之過失，致原告受有損害，被告潘景玉應負雇用人之連
    帶賠償責任。爰依侵權行為之法律關係提起本訴等語。並聲
    明：被告應連帶給付原告2,975,980 元，及自被告中最後受
    起訴狀繕本送達者之翌日起至清償日止，按年息5 ％計算之
    利息；願供擔保，請求宣告假執行。
二、被告之答辯：
（一）被告張凱楠則以：對其上開過失及原告已支付醫療費用42
      3,226 元、增加生活上需要費用27 ,114 元、交通費用33
      ,640元等事實不爭執，惟否認原告有看護必要，且每月60
      ,000元看護費亦屬過高，又預估支出醫療費用部份數額是
      否妥當，尚須斟酌，又原告是否能如期畢業，畢業後是否
      能如期擔任護士工作，原告就此因果關係相關事實並未舉
      證，另原告請求慰撫金過高等語，資為抗辯。並聲明：原
      告之訴駁回；如受不利判決，願供擔保請准宣告免為假執
      行。
（二）被告潘景玉則以：對張凱楠有上開過失及原告已支付醫療
      費用423,226 元、增加生活上需要費用27 ,114 元、交通
      費用33,640元等事實不爭執。但否認原告有看護必要，且
      如有必要，部份日數亦不須全日看護；原告預估之醫療費
      用、工作損失並未提出證明，不能請求；原告請求慰撫金
      亦過高；另其已給付原告130,000 元應予扣除；又原告亦
      有未注意車前狀況之與有過失，應減少被告之賠償責任等
      語置辯。並聲明：原告之訴駁回；如受不利判決，願供擔
      保請准宣告免為假執行。
三、兩造不爭執事項及爭點：
（一）不爭執事項：
  １、被告張凱楠受僱於被告潘景玉即通揚企業社，被告張凱楠
      於前揭時地駕駛被告潘景玉即通揚企業社所有自用大貨車
      ，因未注意車前狀況及轉彎車未讓直行車先行之過失，與
      原告騎乘重型機車發生擦撞，致原告受有上開傷害，並有
      阮綜合醫院、財團法人義大醫院、高雄醫學大學附設中和
      紀念醫院、二聖醫院診斷證明書為證。（卷一第32至45頁
      ）
  ２、被告張凱楠之業務過失傷害犯行，經本院刑事庭以97年度
      審交簡第32號判處有期徒刑5 月，被告上訴後業經本院以
      97年度交簡上字第163 號駁回上訴確定，有上開判決書在
      卷可稽。（97年度雄調字第337 號卷第6-7 頁、卷一第11
      -15 頁）
  ３、原告已支出醫療費用423,226 元、購買藥碘棉棒及輪椅等
      增加生活需要之費用27,114元、交通費33,640元，並有醫
      療費用收據、物品費用收據等為證。（卷一第46-121、13
      2-139 頁、卷二第12-16 頁）
  ４、原告因本件車禍受傷自96年8 月1 日起迄97年1 月31日止
      辦理休學，有原告就讀之輔英科技大學休學證明書為證。
      （卷一第140-141 頁）
  ５、如認原告有看護之必要，原告每日看護費所需之費用為2,
      000 元，並有財團法人義大醫院函在卷可佐。（卷一第22
      0 頁）
  ６、原告已收受被告潘景玉給付之130,000 元，有原告陳報狀
      在卷可稽。（卷一第242 頁）
  ７、原告已領取強制汽車責任保險賠償金190,006 元，有民事
      陳報狀在卷可稽。（卷一第21頁）
（二）本件爭點：
  １、原告是否亦與有過失？
  ２、原告所得請求賠償之金額為若干？其中有爭執者為下列各
      項費用：
    (1)原告請求已支出看護費用900,000元，有無理由？
    (2)原告請求預估醫療費用80,000元，有無理由？
    (3)原告請求工作損失312,000元，有無理由？
    (4)原告請求慰撫金120,000元，是否適當合理？是否過高？
四、原告是否亦與有過失？
    按「駕駛人應注意車前狀況，並隨時採取必要之安全措施。
    」；「汽車行駛至交岔路口，轉彎車應讓直行車先行」，道
    路交通安全規則第94條第3 項，第102 條第1 項第7 款定有
    明文。經查，被告張凱楠駕駛大貨車行經上開交岔路口時，
    因未注意車前狀況及轉彎車未讓直行車先行之過失，與原告
    騎乘之機車發生本件交通事故，為被告所不爭執，其有此部
    份之過失，自堪認定。而就原告是否亦有過失部份，依當時
    為原告搭載坐於原告機車後座之陳樺菁於事故現場之談話紀
    錄表陳稱「撞到才知道」等語（見刑事警卷第15頁），原告
    本人於警訊調查時亦陳稱「不知道被告張凱楠之速度」等語
    （見刑事警卷第3 頁），於檢察官偵訊時陳稱「那天騎到一
    半時，突然看到對向車道，有一台大貨車開過來，突然左轉
    」等語（見刑事偵查卷第6 頁），被告張凱楠於事故現場之
    談話紀錄表陳稱「... 至肇事路口時，... ，我要左轉前見
    YF8-232 號機車沿三多二路由西往東駛來，距我車約有5 至
    6 輛汽車的距離，豈知我左轉時對方右前車頭及右側車身即
    與我車右側車身防捲入裝置擦撞... 」等語（見刑事警卷第
    19頁），依上述兩造及陳樺菁陳述之肇事過程以觀，原告於
    與被告張凱楠發生本交通事故前，並未注意及發現左前方被
    告張凱楠所駕駛之大貨車欲轉彎車之情形，堪認原告亦有疏
    未注車前狀況，並隨時採取必要之安全措施之過失，依兩造
    之上開過失情形，本院認被告張凱楠就本件車禍應負70 %之
    過失責任，原告則應負30% 之過失責任。
六、原告所得請求賠償之金額為若干？
（一）按「因故意或過失，不法侵害他人之權利者，負損害賠償
      責任。」；「汽車、機車或其他非依軌道行駛之動力車輛
      ，在使用中加損害於他人者，駕駛人應賠償因此所生之損
      害。但於防止損害之發生，已盡相當之注意者，不在此限
      。」；「不法侵害他人之身體或健康者，對於被害人因此
      喪失或減少勞動能力或增加生活上之需要時，應負損害賠
      償責任。」；「不法侵害他人之身體、健康、名譽、自由
      、信用、隱私、貞操，或不法侵害其他人格法益而情節重
      大者，被害人雖非財產上之損害，亦得請求賠償相當之金
      額。」；「受僱人因執行職務，不法侵害他人之權利者，
      由僱用人與行為人連帶負損害賠償責任。」，民法第184
      條第1 項前段、第191 條之2 、第193 條第1 項、第195
      條第1 項前段、第188 條第1 項前段分別定有明文。被告
      張凱楠為被告潘景玉之受僱人，於前揭時地駕駛潘景玉所
      有之大貨車過失肇事，致原告受有上開傷害之事實屬實，
      業見上述，被告潘景玉自應就被告張凱楠之上開侵權行為
      負僱用人之連帶賠償責任，原告自得依上開侵權行為之規
      定請求被告連帶賠償其因此所受之財產上及非財產上損害
      。
（二）原告所得請求之各項賠償金額：
  １、原告已支出醫療費用423,226 元、購買藥碘棉棒及輪椅等
      增加生活需要之費用27,114元、交通費33,640元，為被告
      所不爭執，業見前述，應予准許。
  ２、看護費用部份：
      原告雖主張其所須之看護期間至少為339 日，惟為被告所
      否認。經查，依原告所提出之：(1)阮綜合醫院96年6 月11
      日診斷證明書（卷一第32頁）所載，原告因受有肝臟裂傷
      、右股骨骨折、右第五掌骨骨折、右第二指骨骨折等傷害
      ，自96年6 月9 日至11日住院3 日，此3 日期間，應予准
      許，(2)高雄醫學院96年6 月23日診斷證明書（卷一第35頁
      ）所載，原告因本件車禍造成之上開傷害入院開刀治療，
      自96年6 月11日至6 月22日住院12日，此住院12日期間，
      應予准許；於原告出院後，該診斷證明書之醫師矚言欄記
      載原告「需臥床復健6 週，並需人看護」，原告既需臥床
      復健並需人看護，且原告係因上開重大傷勢第一次進行手
      術，衡諸常情，其所需之照顧及恢復期間較長，得認為確
      有無法自理日常生活之情形，此6 週（42日）期間，應予
      准許，(3)至於此6 週以外之其他期間，高雄醫學院96年8
      月25日之診斷證明書（卷一第36頁），醫矚欄僅記載原告
      宜長期休養及復建治療，而並未記載需人看護，參以原告
      此次只是接受手部鋼釘之拔除手術，及原告係約19歲（77
      年10月間出生）正值年輕力狀恢復能力良好之青年人，而
      非年紀已老邁身體機能及行動已不佳之老年人，即難認其
      有無法自理日常生活之情形，(4)二聖醫院96年11月30日診
      斷證明書（卷一第40頁）所載，原告因「右股骨幹不癒合
      骨折」入院進行骨頭再生手術，而自96年11月7 日至11月
      16 日 住院10日，此住院10日期間，應予准許；至於其出
      院後之期間，醫矚欄僅記載其宜休養2 個月，需人照顧，
      而並未記載需人看護，參以二聖醫院回覆本院函查之函文
      （卷一第166 頁）所載，原告本次出院後只為右下肢不宜
      完全負重，部份活動不便，及二聖醫院97年1 月11日診斷
      證明書（卷一第91頁），醫矚欄僅記載建議原告宜長期休
      養1 個月，而並未記載需人看護，及原告此次只是因右股
      骨幹骨折接受手術，而非另有其四肢或內部器官之傷勢，
      及同上所述之原告係約19歲（77年10月出生）正值年輕力
      狀恢復能力良好之青年人，而非年紀已老邁身體機能及行
      動已不佳之老年人等情，難認其有無法自理日常生活之情
      形，(5)義大醫院97年7 月1 日診斷證明書（卷一第42頁）
      及回覆本院函查之函文（卷一第220 頁）所載，原告因右
      股骨骨折合併癒合不良，需接受拔除內固定與骨延長術，
      並須使用人工骨，而於97年6 月24日至7 月1 日住院8 日
      ，此住院8 日期間，應予准許；至於其出院後之期間，醫
      矚欄僅記載其需門診繼續追蹤治療，宜休養2 個月，而並
      未記載需人看護，依同上（前段）之理由，難認其有無法
      自理日常生活之情形，(6)義大醫院99年8 月31日診斷證明
      書（卷二第11頁），原告因右股骨骨折術後，需接受拔除
      內固定手術，而於99年8 月27日至8 月31日住院5 日，此
      住院5 日期間，應予准許；至於其出院後之期間，醫矚欄
      僅記載其需門診繼續追蹤治療，宜休養1 個月，而並未記
      載需人看護，依同上（前段）之理由，難認其有無法自理
      日常生活之情形，(7)又被告雖抗辯原告是否確有支出看護
      費用有疑問，而請求調取看護人顏麗雯之報稅資料查證云
      云，惟按，親屬代為照顧被害人之起居，固係基於親情，
      但親屬看護所付出之勞力並非不能評價為金錢，雖因二者
      身分關係而免除被害人之支付義務，惟此種基於身分關係
      之恩惠，自不能加惠於加害人，故由親屬看護時雖無現實
      看護費之支付，仍應認被害人受有相當於看護費之損害，
      得向加害人請求賠償，始符公平原則，有最高法院94年度
      台上字第1543號判決要旨可參。查原告已提出匯款予顏麗
      雯之匯款資料等為證（審交簡附民卷第44頁以下），而有
      無收入與有無報稅並不相等，顏麗雯即使未將上開費用報
      稅，亦不足以認其無上開看護費之收入，且縱使本件原告
      並非由顏麗雯看護，而是由其父母親友看護，依上開最高
      法院判決意旨所示，原告仍得向被告請求賠償看護費用，
      故被告之此部份抗辯，即不足採，(8)依上所述，原告無法
      自理日常生活需人看護之期間應共為80日（3 ＋54＋10＋
      8 ＋5 ＝80），則依兩造所不爭執之每日看護費用為2,00
      0 元計算，原告所得請求之看護費用應共為160,000 元，
      其此部份之請求，應予准許，至其逾範圍之請求，不應准
      許。
  ３、預估醫療費用部份：
      原告預估尚須支出右大腿外側除疤之醫療費用80,000元，
      業據原告提出義大醫院99年5 月17日出具之診斷證明書為
      證（卷一第301頁），堪認屬實，應予准許。
  ４、工作損失部份：
      查原告係就讀輔英科技大學，原告所就讀者為5 年制之護
      理科，已修完5 年級第1 學期之學分，本於發生本件交通
      事故之96年即可畢業擔任護士，有原告提出之輔英科技大
      學休學證明書在卷可稽（卷一第140 頁），而台灣地區之
      醫療資源非常普遍及發達，且因護士工作之特性，自護理
      學校畢業之學生亦未必願意擔任護士之工作，因此目前醫
      療院所均缺少護士，一般而言自護理學校畢業之學生，均
      可順利找到護士之工作，為一般人均有之常識，故原告如
      非發生本件車禍，應能正常於該年度畢業，自可順利找到
      護士之工作。又自護理學校畢業之學生，於畢業後即可至
      醫療院所擔任護士，於尚未考取護士執照前統稱為實習護
      士，高雄地區之平均月薪約為26,000元，有高雄市護理師
      護士公會99年4 月2 日函在卷可稽（卷一第299 頁）。故
      原告主張其因本件車禍事故，致原告無法如期畢業，進入
      職場工作，致損失一年之工作收入312,000 元（26000 ×
      12），堪足採信，應予准許。
  ５、精神慰撫金部份：
      按，精神慰撫金金額之酌定，除被害人所受之傷害程度外
      ，尚應審酌兩造之身份地位、學識經歷、財產狀況、痛苦
      程度等情節而定之。本院審酌原告所受之傷勢為上頷股及
      眼底骨折、右股骨幹骨折、右掌第五掌骨及第二指第三指
      節骨折、右腓骨骨折、腹部撞擊致肝臟裂傷、下排門齒脫
      落兩齒、右眼結膜下出血、右膝撕裂傷4 公分及多處擦傷
      之傷害，被告張凱楠所涉業務過失傷害罪部分，業經法院
      判處罪，傷勢甚重，且業經多次手術，仍未完全治療完畢
      ，精神上自受有極大之痛苦，其係輔英科技大學之學生，
      名下無不動產；被告張凱楠為高中畢業，為貨車司機，名
      下無不動產；被告潘景玉為高中肄業，以經營通揚企業行
      為業，名下有投資2 筆，無不動產等情，業據兩造陳明在
      卷，並有兩造之稅務電子閘門財產所得調件明細表（卷第
      10頁以下）在卷可稽，等兩造之上開身分、地位、經濟能
      力，及原告所受之精神痛苦程度等一切情狀，認原告請求
      賠償精神慰撫金1,200,000 元，尚屬過高，而應以800,00
      0 元，始為合理適當，其此部份之請求，應予准許，至其
      逾此數額之請求，應認過高，不應准許。
  ６、綜上各項金額，原告得請求被告賠償之金額共為1,835,98
      0 元。
（三）惟按，損害之發生或擴大，被害人與有過失者，法院得減
      輕賠償金額或免除之，民法第217 條第1 項定有明文；又
      損害之發生或擴大，被害人與有過失者，法院對於酌減賠
      償金額至何程度抑或完全免除，雖有裁量之自由，但應斟
      酌雙方原因力之強弱與過失之輕重以定之，有最高法院54
      年度台上字第2433號判例之要旨可資參照。查，本件車禍
      事故之發生，被告就本件系爭車輛損害之事故應負70 %之
      過失責任，原告則應負30% 之過失責任，業見前述，故本
      件應減輕被告30% 之賠償責任始為公允。準此，依上述過
      失相抵之規定，原告得向被告請求之賠償金額應為1,285,
      186 元（計算式：0000000 ×70% ＝0000000 ，元以下四
      捨五入）。
（四）又原告已收受被告潘景玉給付之130,000 元，為原告所不
      爭執，業見前述，此部份之金額應予扣除，則扣除後原告
      得請求賠償之金額應為1,155,186 元。
（五）再按「保險人依本法規定所為之保險給付，視為被保險人
      損害賠償金額之一部分；被保險人受賠償請求時，得扣除
      之。」，強制汽車責任保險法第32條定有明文。原告已領
      取汽車強制責任保險理賠190,006 元，業見前述。從而原
      告得請求被告賠償之金額，於扣除已領取之上開強制汽車
      責任保險賠償金額後，所得請求被告賠償之金額應為965,
      188 元。
七、綜上所述，原告依侵權行為之法律關係，請求被告連給付之
    上開金額，於965,188 元及自被告中最後受起訴狀繕本送達
    者翌日之97年2 月16日起至清償日止，按週年利率5%計算之
    利息部份，為有理由，應予准許；至於原告逾此部分之請求
    ，為無理由，應予駁回。
八、本判決主文第1 項就原告勝訴部份，兩造分別陳明願供擔保
    ，聲請宣告假執行或免為假執行，經核並無不合，爰分別酌
    定相當之擔保金額併予宣告之。至於原告其餘假執行之聲請
    ，因訴之駁回而失所依附，不應准許，應併予駁回。
九、訴訟費用負擔之依據：民事訴訟法第79條、第85條第2項。
中    華    民    國    99    年    12    月    31    日
                  民事第四庭  法  官  郭文通
正本係照原本作成。
如對本判決上訴，須於判決送達後20日內向本院提出上訴狀。如
委任律師提起上訴者，應一併繳納上訴審裁判費。
中    華    民    國    99    年    12    月    31    日
                              書記官  黃琬婷

司法院資訊處製作；財團法人民間司法改革基金會備份。
